臺灣桃園地方法院民事判決　　　　　　100年度訴字第287 號
原　　　告　 黃建福
訴訟代理人　 簡長順律師
被　　　告　 黃紫璘
　　　　　　 黃建開
上列當事人間請求所有權移轉登記等事件，本院於100 年5 月4
日言詞辯論終結，判決如下：
    主  文
被告黃紫璘應將坐落桃園縣楊梅市○○段二六六地號土地（權利
範圍：八分之一）之所有權移轉登記予原告。
訴訟費用由被告連帶負擔。
    事實及理由
壹、程序方面
一、按原告於判決確定前，得撤回訴之全部或一部。但被告已為
    本案之言詞辯論者，應得其同意；訴之撤回，被告於期日到
    場，未為同意與否之表示者，自該期日起；其未於期日到場
    或係以書狀撤回者，自前項筆錄或撤回書狀送達之日起，10
    日內未提出異議者，視為同意撤回，民事訴訟法第262 條第
    1 項、第4 項分別定有明文。本件被告雖於民國100 年3 月
    17日提起反訴，惟嗣已於100 年3 月29日具狀撤回反訴，並
    經原告（即反訴被告）同意載明於筆錄（見本院卷100 年5
    月4 日言詞辯論筆錄），於法無違，自應准許。
二、次按訴狀送達後，原告不得將原訴變更或追加他訴；但請求
    之基礎事實同一者，不在此限，民事訴訟法第255 條第1 項
    第2 款定有明文。查本件原告起訴時原聲明「(一)被告間就座
    落桃園縣楊梅市○○段266 地號土地於99年12月17日之贈與
    債權行為及99年12月28日之贈與物權行為均應予撤銷。(二)被
    告黃紫璘就桃園縣楊梅市○○段266 地號土地所為於99年12
    月28日以贈與為原因之所有權移轉登記應予塗銷，回復為被
    告黃建開名義。(三)被告黃建開應將桃園縣楊梅市○○段266
    地號土地所有權應有部分八分之一移轉登記予原告。」，嗣
    於本院審理中即100 年4 月26日具狀追加聲明為「被告黃紫
    璘應將坐落桃園縣楊梅市○○段266 地號土地所有權應有部
    分八分之一移轉登記予原告」，並將原訴之聲明改列為備位
    聲明，其請求基礎事實均係本於被告黃建開及訴外人蘇淑慧
    與訴外人曾慧智於98年6 月29日所簽訂之不動產買賣契約而
    主張，核屬同一，且證據資料得以共通，依上開說明，亦要
    無不合，是原告所為訴之追加，應予准許。
三、本件被告未於言詞辯論期日到場，核無民事訴訟法第386 條
    各款所列情形，爰依原告聲請，由其一造辯論而為判決。
貳、事實方面
一、原告起訴主張：
  (一)被告黃建開於98年6 月29日以新台幣（下同）581,984 元之
    價格出售坐落桃園縣楊梅市○○段266 地號土地（下稱系爭
    土地）所有權應有部分八分之一予曾慧智，當時該出售之土
    地因有第三人查封，故雙方約明於塗銷查封登記後方辦理土
    地所有權移轉登記及完成經通知後交付尾款，並約明預定於
    98年7 月3 日被告黃建開應交付証件，98年9 月3 日完成。
    嗣被告黃建開乘曾慧智不知情之下，於塗銷查封後，竟先於
    99年12月6 日就系爭土地辦理抵押權設定登記予蘇淑慧（即
    出賣人之一），復於99年12月17日、同年月28日為贈與之契
    約及所有權移轉登記予被告黃紫璘，而曾慧智於100 年1 月
    6 日擬將系爭買賣讓與原告，經原告調閱土地登記簿謄本始
    知上情。
  (二)依系爭不動產買賣契約之規定，被告黃建開負有移轉所有權
    登記予原告之義務，惟被告黃建開竟因故將土地贈與其女黃
    紫璘，且為逃避其可能應負之責任，將其所有財產全部設定
    高額抵押權予共同出賣人蘇淑慧，被告黃建開於99年12月6
    日所為抵押權設定之行為，乃已陷於給付不完全之瑕疵，則
    已有損害賠償之義務，是被告二人在99年12月17日及同年月
    28日所為贈與之債權行為、物權行為乃均有害原告損害賠償
    之債權，則依民法第244 條第1 項規定，原告得請求撤銷之
    ，而被告黃紫璘亦有塗銷之義務。另本件系爭不動產買賣契
    約之買受人曾慧智業已同意將系爭買賣契約權利讓與原告，
    並以本訴狀為讓與之意思表示，特予告知，並請求就系爭土
    地所有權應有部分於回復黃建開名義後，應予移轉登記予原
    告。
  (三)本件被告於100 年3 月18日具狀表示「被告黃建開並非惡意
    不履行契約，被告黃紫璘並願為契約承擔，並負責排除該標
    的之抵押權後交付之」、「被告黃紫璘並以反訴為契約承擔
    之通知，若反訴被告同意，黃紫璘願意承擔該契約之權利義
    務，包括塗銷他項權利，以及移轉所有權與反訴被告之義務
    」云云，按其用語似是指被告間已訂立債務承擔，且被告黃
    紫璘願意契約承擔，並同意移轉所有權予原告。另原告於10
    0 年3 月24日接獲被告前開之書狀後立即於100 年3 月30日
    以存証信函通知被告黃紫璘承認其債務承擔，並將本件買賣
    價金尾款481,984 元，以同面額支票支付給被告黃紫璘，並
    經被告兌領在案，是本件已無對待給付之可能。
  (四)聲明：1.先位聲明：被告黃紫璘應將坐落桃園縣楊梅市○○
    段266 地號土地所有權應有部分八分之一移轉登記予原告。
    2.備位聲明：(一)被告間就坐落桃園縣楊梅市○○段266 地號
    土地於99年12月17日之贈與債權行為及99年12月28日之贈與
    物權行為均應予撤銷。(二)被告黃紫璘就桃園縣楊梅市○○段
    266地號土地所為於99年12月28日以贈與為原因之所有權移
    轉登記應予塗銷，回復為被告黃建開名義。(三)被告黃建開應
    將桃園縣楊梅市○○段266 地號土地所有權應有部分八分之
    一移轉登記予原告。
二、被告則以：
  (一)被告黃建開並非惡意不履行契約，被告黃紫璘願為契約承擔
    ，並負責排除該標的之抵押權後交付之。被告黃建開之所以
    贈與系爭土地予被告黃紫璘，係因自99年末以來，被告黃建
    開已多次進出醫院，身體狀況不佳，乃預作遺產規劃，將系
    爭土地與他不動產同時贈與被告黃紫璘，以確保身故後家屬
    生活無虞，而非僅贈與系爭土地予被告黃紫璘。況被告黃紫
    璘為被告黃建開之女，若被告黃建開身故後，依法需繼承其
    父之權利義務，本需履行本契約，何來故意侵權之謂？至於
    以系爭土地設定抵押權與蘇淑慧，係因蘇淑慧為被告黃紫璘
    之母，由於黃紫璘年紀較輕無社會經驗，恐其遭人誘騙而蒙
    受損失，故以設定抵押作為預防性手段，並非僅以系爭土地
    為抵押物。
  (二)被告黃紫璘已為契約承擔之通知，若原告同意，被告黃紫璘
    願意承擔系爭不動產買賣契約之權利義務，包括塗銷系爭土
    地之他項權利以及移轉所有權予原告之義務等語。並聲明：
    原告之訴駁回。
三、兩造不爭執事項
  (一)被告黃建開與曾慧智於98年6 月29日簽訂不動產買賣契約書
    （下稱系爭買賣契約），將其所有坐落系爭土地所有權應有
    部分八分之一，以581,984 元之價格出賣予曾慧智。
  (二)曾慧智於98年6 月29日訂約同時交付10萬元予賣方（即被告
    黃建開與第三人蘇淑慧）收受。
  (三)曾慧智於100 年2 月8 日將系爭買賣契約之買方權利讓渡給
    原告，並同意將系爭買賣契約之買方所請求移轉登記之人指
    定為原告。
  (四)被告黃建開於99年12月6 日就系爭土地先設定抵押權予蘇淑
    慧，再於99年12月17日將系爭土地贈與被告黃紫璘，並於99
    年12月28日辦理贈與之所有權移轉登記。
  (五)被告二人於100 年3 月18日具狀表示由被告黃紫璘承擔系爭
    買賣契約之權利義務。嗣原告於100 年3 月30日以存證信函
    向被告黃紫璘表示承認其債務承擔，並交付被告黃紫璘系爭
    買賣契約價金之尾款即面額481,984 元之支票，並經被告黃
    紫璘於100 年4 月12日兌領該支票。
四、綜觀兩造前揭之各項主張及抗辯，本件爭點厥為：(一)原告可
    否本於其與第三人曾慧智間之讓渡書，請求被告黃建開將系
    爭土地所有權應有部分八分之一移轉登記予原告？(二)被告黃
    建開依系爭買賣契約約定移轉系爭土地所有權應有部分八分
    之一予買受人之義務，是否業已由被告黃紫璘承擔？茲論述
    如下：
  (一)原告得本於其與第三人曾慧智間之讓渡書，請求被告黃建開
    將系爭土地所有權應有部分八分之一移轉登記予原告：
  1.按「債權人得將債權讓與於第三人。但左列債權，不在此限
    ：一、依債權之性質，不得讓與者。二、依當事人之特約，
    不得讓與者。三、債權禁止扣押者。前項第二款不得讓與之
    特約，不得以之對抗善意第三人。」、「讓與債權時，該債
    權之擔保及其他從屬之權利，隨同移轉於受讓人。但與讓與
    人有不可分離之關係者，不在此限。未支付之利息，推定其
    隨同原本移轉於受讓人。」、「債權之讓與，非經讓與人或
    受讓人通知債務人，對於債務人不生效力。但法律另有規定
    者，不在此限。受讓人將讓與人所立之讓與字據提示於債務
    人者，與通知有同一之效力。」、「債務人於受通知時，所
    得對抗讓與人之事由，皆得以之對抗受讓人。債務人於受通
    知時，對於讓與人有債權者，如其債權之清償期，先於所讓
    與之債權或同時屆至者，債務人得對於受讓人主張抵銷。」
    ，民法第294 條、第295 條、第297 條、第299 條分別定有
    明文。
  2.經查，曾慧智於98年6 月29日以581,984 元向被告黃建開購
    買系爭土地（權利範圍8 分之1） ，並於訂約時同時交付10
    萬元予被告黃建開收受，嗣曾慧智於100 年2 月8 日將系爭
    買賣契約之買方權利讓渡給原告，而原告亦於100 年3 月30
    日付清尾款481,984 元，惟被告迄今仍未將系爭土地所有權
    （權利範圍8 分之1） 移轉登記予原告等情，為兩造所不爭
    執，已如上述，從而，曾慧智對被告黃建開享有請求其辦理
    系爭土地移轉登記之債權請求權，且本院亦查無該債權有民
    法第294 條第1 項但書各款所列之情事，曾慧智自得將該等
    債權請求權利讓與原告。而該債權讓與之事實業經原告以本
    件起訴狀繕本通知被告黃建開，被告黃建開則於100 年3 月
    2 日收受該債權讓與之通知，有起訴狀及其附件讓渡書暨送
    達證書影本在卷可考，該債權讓與自已對被告黃建開產生效
    力。從而，原告自得依系爭買賣契約約定及債權讓與之法律
    關係，請求被告將系爭土地所有權應有部分八分之一移轉登
    記予原告。
  (二)被告黃建開移轉系爭土地所有權應有部分八分之一予買受人
    之義務業已由被告黃紫璘承擔：
    按第三人與債務人訂立契約承擔其債務者，非經債權人承認，
    對於債權人不生效力。民法第301 條定有明文。被告二人於
    其等100 年3 月18日所提呈之書狀中表示：「被告黃建開並
    非惡意不履行契約，被告黃紫璘並願為契約承擔，並負責排
    除該標的之抵押權後交付之」、「黃紫璘願意承擔該契約之
    權利義務，包括塗銷他項權利、以及移轉所有權與反訴被告
    （即原告）之義務」等語，被告黃紫璘既允諾願承擔系爭買
    賣契約之義務，即屬債務承擔，且原告業已於100 年3 月30
    日以存證信函向被告黃紫璘表示承認該債務承擔，並檢附本
    件買賣尾款即面額481,984 元之支票乙紙，且被告黃紫璘業
    已於100 年4 月12日兌領該支票，有桃園南門306 號存證信
    函、支票及票據影像查詢- 資訊檢視影本在卷可稽，則依民
    法第301 條之規定，該債務承擔對原告自生效力。準此，被
    告黃紫璘即應負擔將系爭土地所有權應有部分八分之一移轉
    登記予原告之義務。
五、綜上所述，原告主張依買賣、債權讓與及債務承擔之法律關
    係，請求被告黃紫璘應將坐落桃園縣楊梅市○○段266 地號
    土地所有權應有部分八分之一移轉登記予原告，為有理由，
    應予准許。又原告主張之先位聲明既為有理由，則備位聲明
    部分，不再予以審酌，併此敘明。
六、本件判決基礎已臻明確，兩造其餘之攻擊防禦方法及訴訟資
    料經本院斟酌後，核與判決不生影響，無一一論述之必要，
    併予敘明。
七、據上論結，原告之訴為有理由，依民事訴訟法第78條、第85
    條第2項，判決如主文。
中    華    民    國    100   年    5    月     27    日
                  民事第一庭    法  官  陳婉玉
以上正本係照原本作成
如對本判決上訴，須於判決送達後20日內向本院提出上訴狀。
如委任律師提起上訴者，應一併繳納上訴審裁判費。
中    華    民    國    100   年    5    月     27    日
                                書記官  利冠蔚